【裁判字號】    89,判,3089
【裁判日期】    891109
【裁判案由】    贈與稅
【裁判全文】
最  高  行  政  法  院  判  決                  八十九年度判字第三○八九號
    原      告  甲○○
    訴訟代理人  曹馨方  律師
    被      告  財政部臺北市國稅局
    代  表  人  張盛和
右當事人間因贈與稅事件，原告不服行政院中華民國八十八年八月十一日台八十八訴
字第三○九二四號再訴願決定，提起行政訴訟，本院判決如左：
    主  文
原告之訴駁回。
訴訟費用由原告負擔。
    事  實
緣原告之子賴阿順於八十年六月三日領取土地補償費新臺幣（下同）一七八、一三七
、五四一元，經被告查獲於八十年六月五日贈與存款二八、一三○、○○○元予其弟
賴金泉，未依規定辦理贈與稅申報。被告乃核定贈與總額二八、一三○、○○○元，
贈與稅額八、九八三、二五○元，並按核定應納稅額處一倍罰鍰八、九八三、二五○
元。賴阿順不服，申請復查結果，經被告八十六年四月二十四日（八六）財北國稅法
字第八六○一九二五九號復查決定，以賴阿順於八十一年五月二日以二五、八○八、
六九五元向王有嘉購買臺北市○○區○○段一小段八四二地號土地，其中二、六五六
、○○○元係由其父即原告所支付，另一○、一六一、七四○元係由其弟賴金泉所支
付，乃准予核減贈與額一○、一六一、七四○元，並另案通報原告贈與二、六五六、
○○○元予賴阿順，原查乃核定本之贈與總額二、六五○、○○○元（實際應為二、
六五六、○○○元），併同本年度前次贈與總額六、○○○、○○○元，合計八、六
五○、○○○元，應補繳贈與稅額七二九、○○○元。原告不服，申經復查結果，未
獲變更，原告仍未甘服，提起訴願、再訴願決定，遞遭決定駁回，遂提起行政訴訟，
茲摘兩造訴辯意旨如次：
原告起訴意旨略謂：一、按被告機關核定原告應納贈與稅額柒拾貳萬玖仟元整，係以
原告於八十一年五月二日出資貳佰陸拾伍萬元整，購買坐落臺北市○○段○○段八四
二地號土地贈與賴阿順及原告帳戶匯款一七、一九八、七七○元係來自賴太平為認定
依據。而訴願決定、再訴願決定機關亦持相同見解，誠令人不服。蓋查：(一)按租稅之
課徵，依據租稅法律主義之原則，必須繳稅義務之發生原因，符合課稅構成要件事實
，亦即應有課稅之客觀事實存在，否則任何人皆不負擔納稅之義務。而行政院台八十
訴字第五七一八號再訴願決定書亦表示，無償為他人購置財產事實應由稽徵機關舉證
。故主管機關於決定應否課稅及課徵範圍時，應根據真實及確實之證據，此事涉憲法
所保障之人民財產，主管機關更應審慎為之。倘無積極之證據得以證明有贈與之事實
，單純以有資金之支出即認為有贈與之情事，該項認定非但擅斷，亦有違法之虞。(二)
次按民法第四百零六條：「贈與，因當事人一方以自己之財產，為無償給與他方之意
思表示，經他方允受而生效力。」，是知贈與之成立，必須一方有贈與之意思表示而
為他方所接受。倘無贈與之意思表示，不能僅就其間有資金之支出，即認定其係贈與
，實屬當然。查本件課與贈與稅之認定，即在於原告於八十一年五月二日為原告之子
賴阿順支付購買土地之價金二百六十五萬六千元，茲因原告有此支出，即遽然被認為
係無償為他人購置財產。然所謂二百六十五萬元整之款項，係賴阿順於八十年六月間
寄託一千七百萬餘元於原告處代為購買土地價款之一部分。原告並無為贈與之意思表
示，賴阿順亦無允受之意，何以能認定其係贈與？(三)再則，所謂賴太平八十年度贈與
稅案核定乙事，並不足以為認定本件事實之唯一物證。蓋八十年六月五日關於賴太平
八九、○六八、七七○元支票處理乙事，因均交由賴金泉辦理，其並不明悉詳情，是
以其縱然於被告機關（八六）財北國稅法字第八六○一四一九六號復查決定書乙案、
抑或提起訴願、再訴願時所謂匯款一七、一九八、七七○元予原告云云之說明，顯為
誤載。職故，被告機關就所謂賴太平八十年度贈與稅乙案之核定，並不足以證確屬事
實。遑論賴太平乙案迄今仍為鈞院以八十七年度訴字第○六四五一號受理中！(四)甚且
，賴金泉前於八十四年七月二十六日亦曾就「八九、○六八、七七○元」之半數四四
、五三四、三八五元補報補繳八十年度綜合所得稅，惟被告機關不為採納，另案退還
。就此事實，上開賴太平之復查決定書暨原訴願決定書均有載明。按賴金泉於八十四
年七月所為之補繳八十年度綜合所得稅之行為係早於被告機關對賴太平之核課處分，
衡諸常情，若果如賴太平所稱其係匯七一、八七○、○○○元入賴金泉帳戶以購買士
林農會天母分會定期存單，賴金泉又豈有以八九、○六八、七七○元之半數補報補繳
八十年度綜合所得稅之情事？在在足悉原告所述八九、○六八、七七○元之賴太平所
有款項均交由賴金泉，原告並未取分毫，而原告所取得之一七、一九八、七七○元均
係來自賴阿順之委託購地款，確屬真實。遑論亦無任何物證足以證明賴太平交付予賴
金泉之八九、○六八、七七○元之支票中之一七、一九八、七七○元確係匯入原告之
帳戶中！詎被告機關、原訴願機關及再訴願機關就上開事實、物證均不為審酌，即遽
然駁回原告之陳述，又豈能令人甘服！(五)又查，本案件無非肇於原告之子賴阿順先前
因原有之農地補徵收，為謀續營耕作，欲以其徵收補償金另行購地，茲因其對購買土
地之事欠缺經驗，故委由原告及其弟賴金泉代為處理購地相關事宜，原告係其父親，
豈有不助一臂之力之理？職故，賴阿順於八十年六月五日將一千七百一十九萬八千七
百七十元整交付原告，且存入士林農會（帳號0000-00-000000-0）之帳戶內；另將一
千零九十三萬一千二百三十元交付賴金泉，即存入賴金泉之台北區中小企業銀行士東
分行（帳號為000-00-00000-0-00）帳戶內。俟原告與賴金泉若覓得合適之土地後，
再以上開款項代為支付購買土地之部分費用。因尋求合適之地，實屬不易，經看過多
處土地，幾經思量，終於在八十一年五月二日與坐落台北市○○區○○段一小段八四
二地號土地之所有權人王有嘉簽訂不動產買賣契約書，買賣價金為二千五百八十萬八
千六百九十五元整。關於七百六十五萬六千元之定金，由原告代賴阿順支付其中二百
六十五萬六千元，其餘五百萬元則由賴金泉支付。就原告代為支付之款項，此有支票
影本乙紙及存摺支出明細可證；甚或出賣人王有嘉於買賣契約書上簽收其收受之定金
收據上，亦明白書寫該等金額。嗣後，原告於八十一年六月間將受託保管之金錢中六
百萬元再行返還予賴阿順。綜上所陳，原告受賴阿順之委託，處理其購買農地之事，
其先將可能需支付之金額交付原告，係屬常情。而原告將其委託保管之金額代為支付
於購地事項，亦係完成委託之事務，又何來贈與之情事。(六)更查，茲為證明賴阿順於
八十年六月五日將其所有一千七百十九萬八千七百七十元匯入原告士林農會（帳號為
0000 -00-000000-0）之帳戶，做為伊代為支付購買土地之部分費用，原告於復查、
訴願、再訴願時，均一再明：１、賴阿順於八十年六月三日領取因政府徵收農地所
發放之工程用地補償費一七八、一三七、五四一元後，為另行購地，遂於八十年六月
五日提領上開部分補償款，並簽發面額各為五十萬元、五千七百六十三萬元、二千萬
元之陽明山信用合作社為發票人、臺灣省合作金庫為付款人之支票三紙交付賴金泉，
請其就委託買受土地，代為匯款一七、一九八、七七○元予原告，另將一○、九三一
、二三○元匯入賴金泉帳戶。至餘款五千萬元為賴阿順辦理其個人定存，並存入士林
區農會。關於上開三紙支票確來自賴阿順帳戶，揆諸賴阿順於陽明山信用合作社所開
立「0000000000－0」帳戶益明。２、復查，賴金泉於辦理右開匯款時，
因有賴太平交付賴金泉乙紙面額八千九百零六萬八千七百七十元之支票。為此，賴金
泉遂將四紙支票（即包括右開三紙來自賴阿順款項之支票）交付士林區農會辦理匯款
、定存等事宜。換言之，賴金泉將賴太平予伊之八九、○六八、七七○元，再加上賴
阿順委託伊購地共一○、九三一、二三○元之款項，即共計一億元之款項，以其個人
名義開立四紙士林區農會定期存款存單。關於以上開票據重新開立四張定期存單，此
亦有士林區農會出具之四張士林區農會存單存款存入傳票申請書，其上明白載有存款
係來自待交換票據乙情，可資證明。至於以賴阿順之支票重新開立五千萬元共三紙存
單存款，此亦有經向士林區農會取得之其中二張士林區農會存單存款存入傳票申請書
可資證明。二、另本案件所涉及之資金流程，因與另案之賴太平、賴阿順互有關聯，
是為俾利鈞院明瞭本案資金之流向，以資明悉原告所述非虛。亦請鈞院准予依修正前
之行政訴訟法第十九條規定，得指定期日，讓原告能到庭為言詞辯論。三、綜右所述
，在在可悉原處分、訴願決定、再訴願決定之認事用法，顯有違誤，請求判決撤銷原
處分、原決定及再訴願決定等語。
被告答辯意旨略謂：一、按「凡經常居住中華民國境內之中華民國國民，就其在中華
民國境內或境外之財產為贈與者，應依本法規定，課徵贈與稅。」、「財產之移動，
具有左列各款情形之一者，以贈與論，依本法規定，課徵贈與稅．．．三以自己之資
金無償為他人購置財產者，其資金。．．．。」及「除第二十條所規定之贈與外，贈
與人在一年內贈與他人之財產總值超過贈與稅免稅額時，應於超過免稅額之贈與行為
發生後三十日內，向主管稽徵機關依本法規定辦理贈與稅申報。」分別為行為時遺產
及贈與稅法三條第一項、第五條第三款及第二十四條第一項所明定。二、本件原告八
十一年五月二日代賴阿順支付二、六五六、○○○元，俾向王有嘉購買台北市○○區
○○段一小段八四二地號土地，本局原查乃核定本次贈與總額二、六五○、○○○元
（實際應為二、六五六、○○○元），併同本年度前次贈與總額六、○○○、○○○
元合計八、六五○、○○○元贈與淨額為八、二○○、○○○元，贈與稅額為七二九
、○○○元。原告不服，主張賴阿順八十年六月三日領取徵收補償費一七八、一三七
、五四一元，同年月五日開立三紙支票五○○、○○○元、五七、六三○、○○○元
、二○、○○○、○○○元交付予賴金泉，連同賴太平開立支票八九、○六八、七七
○元，存入原告帳戶一七、一九八、七七○元、賴阿順名義存單五○、○○○、○○
○元、賴金泉名義存單一○○、○○○、○○○元，系爭款項係來自賴阿順云云，惟
查原告帳戶匯款一七、一九八、七七○元係來自賴太平，前曾於賴太平八十年度贈與
稅核定有案，所訴核無足採。三、茲原告復執前詞爭執，第查據賴太平贈與稅訴願案
，財政部八十七年五月五日台財訴第000000000號訴願決定書略以：「訴願
人（即賴太平）八十年六月三日領取天母運動公園用地補償費二四七、五一一、四三
○元，．．．原處分機關初查以訴願人（賴太平）八十年六月五日自其華南商業銀行
士林分行活期儲蓄存款第000000000000號帳戶開出台支支票票號六九九
一○八，面額八九、○六八、七七○元，其中一七、一九八、七七○元轉入其父親甲
○○（即本件原告）士林農會活期儲蓄存款第Ｓ六八－一帳戶，餘七一、八七○、○
○○元轉予其弟賴金泉購買士林農會天母分會定期存單，訴願人（賴太平）主張系爭
款項為其依平均地權條例第十一條、同法第七十七條規定，給付賴君等二人於六十年
至八十年間承租其受政府徵收之士林區○○段○○段三十七、三十八地號農地之承租
補償費，且賴君等二人業已依所得稅法第十四條第二項規定，按系爭款項之半數補報
補繳當年度綜合所得稅．．．」是原告帳戶匯入款一七、一九八、七七○元係來自賴
太平，原告主張該款項係來自受贈人賴阿順，不足採據。四、綜上論述：原處分及所
為復查、訴願、再訴願決定並無違誤，請判決駁回原告之訴等語。
    理  由
一、按「凡經常居住中華民國境內之中華民國國民，就其在中華民國境內或境外之財
    產為贈與者，應依本法規定，課徵贈與稅」、「財產之移動，具有左列各款情形
    之一者，以贈與論，依本法規定，課徵贈與稅．．．三、以自己之資金無償為他
    人購置財產者，其資金」及「除第二十條所規定之贈與外，贈與人在一年內贈與
    他人之財產總值超過贈與稅免稅額時，應於超過免稅額之贈與行為發生後三十日
    內，向主管稽徵機關依本法規定辦理贈與稅申報」，分別為行為時遺產及贈與稅
    法第三條第一項、第五條第三款及第二十四條第一項所明定。
二、本件原告於八十一年五月二日代賴阿順支付二、六五六、○○○元，俾向王有嘉
    購買坐落台北市○○區○○段一小段八四二地號土地，被告原查以此筆款項來源
    並非賴阿順，乃核定本次贈與總額二、六五○、○○○元（實際應為二、六五六
    、○○○元），併同本年度前次贈與總額六、○○○、○○○元（此部分已由被
    告先行發單補稅科罰，原告亦已繳納結案），合計八、六五○、○○○元，贈與
    淨額為八、二○○、○○○元，扣除先前已繳稅額，應補繳贈與稅額為七二九、
    ○○○元。原告不服，主張賴阿順於八十年六月三日領取徵收補償費一七八、一
    三七、五四一元後，為委託原告及賴金泉購地，乃於同年月五日開立三紙支票五
    ○○、○○○元、五七、六三○、○○○元、二○、○○○、○○○元交付予賴
    金泉，請代存入原告帳戶一七、一九八、七七○元，另將一○、九三一、二三○
    元存入賴金泉戶頭，其餘五千萬元則以賴阿順個人名義辦理定存，賴金泉乃將上
    開三紙支票連同賴太平所交付之另紙八九、○六八、七七○元支票，一併交付士
    林區農會辦理存款事宜，並將賴太平所交付之另紙八九、○六八、七七○元支票
    ，加上賴阿順委託伊購地之一○、九三一、二三○元，合計一億元，以賴金泉個
    人名義辦理定存，足見原告帳戶內之一七、一九八、七七○元係來自賴阿順之委
    託，爾後賴阿順向王有嘉購地，由伊代賴阿順支付二、六五六、○○○元，乃係
    完成委託事務，並無贈與情事云云。經查上開面額各為五○○、○○○元、五七
    、六三○、○○○元、二○、○○○、○○○元之支票三紙（均以陽明山信用合
    作社為發票人、台灣省合作金庫為付款人，發票日均為八十年六月五日）及另紙
    八九、○六八、七七○元支票（以華南商業銀行士林分行為發票人、台灣銀行為
    付款人，發票日亦為八十年六月五日）均係於同日交由士林區農會提出交換，兌
    現後變成在原告設於士林區農會之活儲帳戶存入一七、一九八、七七○元、賴阿
    順名義之士林區農會定存單合計五○、○○○、○○○元（三張，各為二千萬元
    、二千萬元及一千萬元）、賴金泉名義之士林區農會定存單合計一億元（四張，
    各為五千萬元、二千萬元、二千萬元及一千萬元），其中各筆士林區農會存單存
    款存入傳票申請書僅註明存款來源係「待交換票據」，原告設於士林區農會之活
    儲帳戶存入一七、一九八、七七○元之存款條則註明存款來源係「待交換票據」
    及「他行票據三張」，即上開面額各為五○○、○○○元、五七、六三○、○○
    ○元及八九、○六八、七七○元之支票三紙等情，有原處分卷附各種單據可稽，
    足見外觀上各筆支票款項在兌現後已混淆不清，要區分原告設於士林區農會之活
    儲帳戶之存款一七、一九八、七七○元來源係賴阿順於八十年六月五日開立之五
    ○○、○○○元及五七、六三○、○○○元支票，或賴太平同日所交付之另紙八
    九、○六八、七七○元支票，實有困難。惟賴太平早已於其個人之贈與稅行政救
    濟程序主張伊所交付之八九、○六八、七七○元支票，係依平均地權條例第十一
    條、同法第七十七條規定，用以給付賴金泉、甲○○於六十年至八十年間承租其
    受政府徵收之士林區○○段○○段三十七、三十八地號農地之承租補償費，金額
    分別為七一、八七○、○○○元，一七、一九八、七七○元，且賴金泉、甲○○
    二人業已依所得稅法第十四條第二項規定，按系爭款項之半數補報補繳當年度綜
    合所得稅等情在案（見財政部八十七年五月五日台財訴第000000000號
    訴願決定書及本院八十九年判字第二五三一號判決書所引述），按系爭八九、○
    六八、七七○元支票既為賴太平所交付，其自有分配款項、指定受款人之權利，
    且其於個人之行政救濟程序中就款項如何分配乙節，並無利害關係可言，其所主
    張關於系爭票款分配予賴金泉、甲○○各為七一、八七○、○○○元，一七、一
    九八、七七○元部分，堪以採信，是原告帳戶存入款一七、一九八、七七○元係
    來自賴太平，原告主張該款項係來自賴阿順之委託，無非事後避稅之詞，不足採
    信。
三、次查賴太平於其個人之贈與稅行政救濟程序雖主張：其父甲○○及弟賴金泉之職
    業分別為幫農及佃農，於六十年至八十年間確有承租耕作其所有被徵受之系爭農
    地之情事，有緊鄰其所有農地之實際耕作人及里長出具之證明書可稽，當時僅口
    頭承諾，未立書面契約，其於領取補償費後，給與渠等承租補償計八九、○六八
    、七七○元，並無不合，且賴金泉業就該補償所得半數補報當年度綜合所得稅在
    案，無涉贈與情事云云。惟經本院八十九年判字第二五三一號判決意旨以賴太平
    被徵收之土地並無三七五租約登記，業經被告向台北市士林區公所查明在案，而
    賴太平又未能提示其與父甲○○及弟賴金泉間之書面租約，所檢具鄰接農地耕作
    人及里長之證明書，僅證稱賴太平與其父甲○○及弟賴金泉有共同耕作之事實，
    尚難據為渠等間有租約存在之證明。被告以其未能舉證證明渠等間之租賃關係，
    認無出租之事實，與最高法院五十一年台上字第二六二九號判例意旨並無不符。
    而賴金泉於八十四年七月二十六日就系爭款項八九、○六八、七七○元之半數四
    四、五三四、三八五元補報補繳八十年度綜合所得稅部分，因系爭款項復查決定
    係屬贈與行為，尚非甲○○、賴金泉二人依平均地權條例第七十七條規定領取之
    補償費，是該部分被告已另案退還賴金泉溢繳之稅款等理由，認賴太平於八十年
    六月三日領取土地徵收補償費二四七、五一一、四三○元，旋自其華南銀行士林
    分行九二六－八帳戶開立支票號碼ＢＡ0000000號、金額八九、○六八、
    七七○元，發票日八十年六月五日之支票，其中一七、一九八、七七○元於同日
    轉存其父甲○○於士林區農會六八－一帳戶，餘七一、八七○、○○○元以其弟
    賴金泉名義購買定期存單，均屬贈與行為，應補徵贈與稅無訛，而駁回賴太平之
    訴，業經確定在案。本件原處分認系爭原告帳戶存入款一七、一九八、七七○元
    係來自賴太平之贈與，與賴阿順無關，乃就原告於八十一年五月二日代賴阿順支
    付二、六五六、○○○元，俾向王有嘉購買坐落台北市○○區○○段一小段八四
    二地號土地之行為，依首揭規定，以贈與論之，核定其贈與額為二、六五○、○
    ○○元，據以補徵贈與稅，核其認事用法均無違誤，一再訴願決定遞予維持，自
    無不合。又本件事證已明，原告請求為言詞辯論，並無必要。綜上，原告起訴意
    旨仍執前詞聲明將原處分及一再訴願決定一併撤銷，難認有理由，應予駁回。
據上論結，本件原告之訴為無理由，爰依行政訴訟法施行法第二條、行政訴訟法第九
十八條第三項前段，判決如主文。
中    華    民    國     八十九      年     十一     月       九        日
                    最 高 行 政 法 院  第 三 庭
                                審 判 長 法  官      曾  隆  興
                                         法  官      吳  錦  龍
                                         法  官      劉  鑫  楨
                                         法  官      鄭  淑  貞
                                         法  官      林  家  惠
右  正  本  證  明  與  原  本  無  異
                                         法院書記官  陳  盛  信
中    華    民    國     八十九      年     十一     月      十三       日


司法院資訊處製作；財團法人民間司法改革基金會備份。
